【裁判字號】    95,台上,7251
【裁判日期】    951228
【裁判案由】    違反貪污治罪條例
【裁判全文】
最高法院刑事判決            九十五年度台上字第七二五一號
上  訴  人  甲○○
選任辯護人  李志澄律師
上列上訴人因違反貪污治罪條例案件，不服福建高等法院金門分
院中華民國九十五年九月二十日第二審判決（九十四年度上訴字
第九號，起訴案號：福建金門地方法院檢察署九十三年度偵字第
一七七號），提起上訴，本院判決如下：
    主  文
上訴駁回。
    理  由
按刑事訴訟法第三百七十七條規定，上訴於第三審法院，非以判
決違背法令為理由，不得為之。是提起第三審上訴，應以原判決
違背法令為理由，係屬法定要件，如果上訴理由狀未依據卷內訴
訟資料，具體指摘原判決不適用何種法則或如何適用不當，或所
指摘原判決違法情事，顯與法律規定得為第三審上訴理由之違法
情形，不相適合時，均應認其上訴為違背法律上之程式，予以駁
回。本件原審經審理結果，認為上訴人甲○○藉端勒索未遂犯行
明確，因而撤銷第一審所為諭知上訴人無罪之判決，改判論處上
訴人藉端勒索未遂罪刑（處有期徒刑六年），已詳敘其調查、取
捨證據之結果及憑以認定犯罪事實之心證理由。並就上訴人否認
犯行之供詞及其所辯各語認非可採，予以論述。就形式上觀察，
原判決要無採證認事違背經驗法則、論理法則或理由不備等違背
法令之情形。上訴人上訴意旨略以：（一）、原判決關於認定上
訴人主動與柯皓翰接洽部分：１、原判決既以證人楊光宇於法務
部調查局福建省調查處（下稱福建調查處）詢問時所為供述與其
於偵查中所為者同，而認應可排除該調查處詢問時供述之證據能
力，乃卻又論述該調查處之供述具有特別可信之情形，已有理由
矛盾之違法。又楊光宇於福建調查處詢問時供承係上訴人主動對
其要約，但偵訊時則稱係柯皓翰囑其約上訴人對談，二者並不相
符，而其嗣於第一審及原審均稱係柯皓翰囑其透過議會中之舊識
代為打探瞭解狀況等語，適均與其偵訊時所為之證言相符，乃原
判決卻認定楊光宇於福建調查處及偵訊時之供述，均一致陳稱係
上訴人主動要約見面，並出言勒索，其嗣於法院審理中之供證則
與其前所述不符，係翻異前詞所為，原判決事實認定，顯與卷證
資料不符，而有證據上理由矛盾之違法。２、證人柯皓翰於福建
調查處詢問及偵訊時，就上訴人至工地究係找楊光宇或柯皓翰，
非但先後所陳不一，且與上開楊光宇證言亦不相符。而其於原審
行交互詰問時所述，適與楊光宇於偵訊及審理時之上開供述相符
，足見本件上訴人與楊光宇、柯皓翰見面，係因柯皓翰聽聞議會
有人揚言將對其工地不利，乃指示楊光宇主動聯絡上訴人，並予
設局錄音。至柯皓翰所稱係上訴人經由他人對其揚言，核屬傳聞
，且其未能指明居中傳話之人，第一審因此認其所言不足採，原
審卻曲解其證言並僅擷取其中上開傳聞之片段，遽謂柯皓翰業已
陳明上訴人向其勒索，並至工地，其乃囑楊光宇與上訴人洽談，
顯有採證違背證據法則及判決不適用法則之違法。３、依柯皓翰
與證人蔡水游之證言，鴻偉營造有限公司（下稱鴻偉公司）承包
本件工程，早於民國九十一年四月二十四日，即因有人提出檢舉
而經議會派員至工地視察瞭解，並發現施工方法與合約不符，且
柯皓翰因耳聞上開傳言，而指示楊光宇主動與上訴人洽談多次，
自必事出有因，乃原判決就此有利於上訴人之證據未予採信，亦
未敘明理由，且竟認定楊光宇與上訴人會面前，並無任何資料顯
示鴻偉公司曾遭指摘偷工減料，無主動向議員說項之必要，亦有
判決理由不備及證據上理由矛盾之違法。（二）、關於上訴人藉
端勒索部分：１、上訴人屢辯稱議員之質詢，並非不法之惡害，
自非恫嚇或脅迫，其所為核與憑藉權力，以恫嚇、脅迫之手段使
人心生畏懼之藉端勒索財物不同，乃原判決置之不論，自有判決
不適用法規及理由不備之違法。２、本件錄音譯文，並未全文呈
現，且自九十一年五月十三日、同年月十六日及同年月二十一日
之錄音譯文觀之，並無楊光宇、柯皓翰二人於福建調查處詢問及
偵訊中所述，上訴人要求鴻偉公司需支付獲利四分之一予上訴人
等共五人，作為封口費，否則將在議會提案並決議移送檢調單位
，復告知供匯款之人頭戶，及幾經磋商，上訴人始同意降價以新
台幣（下同）一百五十萬元成交等情，反而多係談及處理金門縣
環境保護局（下稱環保局）、警察局開單之事，顯見上訴人係被
動受託代為溝通處理議員對本件工程之質疑及此工程被開立之罰
單等問題。原判決徒以該等錄音譯文中，既有「就是全部把你們
用好！議會也不會再去吵，也不會再去看」等語，核與證人柯皓
瀚、楊光宇所指上訴人表示如不付錢，將在縣議會內提案等情相
符，推論上訴人確有以質詢相脅之情事，殊屬臆測，且就譯文中
其他有利於上訴人部分，未說明理由即不予採信，亦有判決理由
矛盾與不備之違失。３、觀諸本件錄音譯文，上訴人自始即談及
為柯皓翰解決環保局與警察局罰單之事，乃原判決卻謂上訴人向
柯皓翰提及願代為解決該等罰單之事，係九十一年五月二十一日
彼等最後一次見面時，不影響其藉端勒索之認定云者，亦與卷附
證據不符，有判決理由矛盾之違法云云。惟查：（一）、貪污治
罪條例第四條第一項第二款所指藉端或藉勢勒索，舉凡憑藉行為
人本人或他人之權勢或假藉某種「不利」於被害人之事由為藉口
，施以恫嚇、脅迫，於被害人心理上形成壓力，使被害人心生畏
懼，恐不從將致生對己不利之後果，以達其索財之目的者，均屬
之，所藉權勢與事由不以在行為人職務範圍內，或與其職務有直
接關係為必要，亦不因該不利事由是否「不法」而有區別。又被
害人之陳述雖不得作為認定犯罪之唯一證據，而須以補強證據證
明其確與事實相符，但所謂「補強證據」，係指除該陳述本身外
，其他足以佐證自白之犯罪事實確具有相當程度真實性之證據而
言。其所補強者，不以事實之全部為必要，祇須因補強證據與自
白相互印證，依社會通念，足使犯罪事實獲得確信者，即足當之
。本件證人楊光宇、柯皓翰於檢察官偵查中，一致供證上訴人自
九十一年五月十三日起至同年月二十一日止，多次陸續向鴻偉公
司員工楊光宇表示鴻偉公司承作金門縣立文化園區整體規劃新建
工程預建地整建工程，未依原設計填砂施工，額外獲利二千萬元
，須支付其中四分之一，即五百萬元為封口費，否則將在縣議會
內提案，移送檢調單位偵辦，並告知將開設一帳戶，俾供該公司
匯款，其俟該次金門縣議會定期會休會後，證實並無議員在議會
中提案決議，始會領取該款，經楊光宇將上情報告該鴻偉公司總
經理柯皓瀚，柯皓瀚乃指示楊光宇向上訴人表明鴻偉公司並無不
法犯行，及請求降低賄款金額，並暗中予以錄音蒐證，楊光宇依
囑為之，但上訴人以該款非其一人獨得，必須平分給其他議員為
由，拒絕降低需索數額，柯皓瀚乃出面與楊光宇共同與上訴人商
議，嗣決定付款金額為一百五十萬元，上訴人並承諾以議員之身
分，向金門縣警察局及環保局說情，以解決鴻偉公司砂石車數度
遭該二單位開單取締之窘境等語。另卷附楊光宇於上開多次與上
訴人面談過程中所為蒐證錄音之譯文，亦顯示上訴人確多次向楊
光宇需索款項，並表示款項數額以柯皓翰所賺四分之一為額度，
且於楊光宇請求將其中部分人索取之數額定為每人五十萬元，當
場拒絕，嗣並經柯皓翰與上訴人磋商，柯皓翰一再表示本件工程
總價僅五千四百萬元，難有二千萬元之獲利，請求上訴人降低數
額等情，即上訴人於福建調查處詢問及檢察官偵訊時，亦不否認
上開錄音譯文之真實性，且承認曾向楊光宇表示將開設帳戶，要
求鴻偉公司匯入五百萬元，另確曾向柯皓翰等提出五百萬、一百
五十萬元之數額等情，其雖辯稱此舉係為蒐集關於鴻偉公司工程
弊端之不法事證，俾向檢調單位提出檢舉云云，然為檢舉而佯為
勒索款項，事非尋常，復無具體事證，本難輕信，況苟為檢舉，
似無一而再，再而三為索款之表示，尤無以非其一人獨得為由，
堅持一定數額之必要，益徵上訴人所辯，並無足採，楊光宇上開
供證及錄音譯文，與柯皓翰之陳述互相印證，適足佐證柯皓翰陳
述之真實性。而鴻偉公司承作本件工程，確先行變更施工方式，
此雖係經監造單位及業主同意，並允以日後始變更設計，但民意
代表若執之於議會上提出質詢，確將影響工程之順利進行，而不
利於鴻偉公司，上訴人藉此不利之事由為端，向鴻偉公司索款，
柯皓翰陳稱其雖自認未偷工減料，但仍恐工程因此受耽擱，致滋
生違約之民事賠償問題，自堪採信。原判決因此併引上開事證，
資為認定上訴人藉端勒索未遂犯罪之證據，從形式上觀察，並無
查證未盡、違背證據法則、不適用法則或判決證據上理由矛盾或
理由不備之違失。而上開譯文雖無關於上訴人向楊光宇揚稱若不
付款，將於議會提案移送檢調之內容，但觀諸該譯文，其中第一
次錄音即九十一年五月十三日部分，顯示面談一開始，「上訴人
問：『現在怎麼樣？』，楊光宇：『我已經跟老闆講過了』，上
訴人：『那他怎麼說？』，楊光宇：『……他說看要怎麼處理，
……你們是幾個人要？』，上訴人：『……就是把你們全部用好
，議會也不會再吵，也不會再去看，議長的意思是：你們要開多
少，而且你的額度（原本）本來就要加進來，我們這邊要拿錢給
你……』」，足見此錄音前，上訴人已曾與楊光宇洽談，且有需
索款項之行為，此錄音係上訴人為索款之表示後，經楊光宇向其
老闆請示，向上訴人回覆而再度與上訴人面談時所為，是其未錄
及關於上訴人藉端索款之言詞部分，尚無從據為有利於上訴人之
認定。又本件苟如上訴人所辯，係柯皓翰囑楊光宇對上訴人有所
請託，衡諸常情，柯皓翰應無對上訴人錄音之必要，縱柯皓翰為
免上訴人收取應允請託之利益後，卻未履行其受託之任務而錄音
，亦應於請託伊始，楊光宇第一次與上訴人面談時，即進行錄音
，要無於事已進行，方中途錄音之理；而由彼等未於會談之初即
行錄音觀之，益徵柯皓翰、楊光宇上開供證所述係上訴人藉端勒
索後，彼等方開始蒐證錄音，尚非子虛。再者，依卷附錄音譯文
，上訴人於多次會談中，雖不乏附帶言及上訴人允諾代鴻偉公司
解決環保局與警察局罰單之情形，然此尚不足據以證明上訴人未
藉端勒索而動搖上開認定。上訴意旨據以指摘原判決不當，並非
適法之第三審上訴理由。（二）、至楊光宇與上訴人間之多次會
談，係出於上訴人主動，或係楊光宇依柯皓翰之指示對上訴人提
出要約，要與本件上訴人有無藉端勒索之認定，無絕對關聯，縱
會談係出於楊光宇之要約，亦不因之影響上訴人於會談中，順勢
藉端勒索之罪責。另楊光宇於福建調查處詢問時之供述，原判決
並未援引為認定上訴人犯罪之基礎，故原判決關於此等事項之論
述當否，於判決結果並不生影響，上訴意旨執為上訴第三審之理
由，亦與法律規定不相適合。依上揭說明，本件上訴為違背法律
上之程式，應予駁回。
據上論結，應依刑事訴訟法第三百九十五條前段，判決如主文。
中    華    民    國   九十五   年  十二  月  二十八  日
                      最高法院刑事第八庭
                          審判長法官  張  淳  淙
                                法官  劉  介  民
                                法官  張  春  福
                                法官  洪  昌  宏
                                法官  蔡  彩  貞
      本件正本證明與原本無異
                                      書  記  官
中    華    民    國  九十六  年    一    月    四    日
                                                    ｍ


司法院資訊處製作；財團法人民間司法改革基金會備份。
